ACORDAO-COMPLETO-2551580

ACÓRDÃO 6042/2022 ATA 33/2022 - PRIMEIRA CÂMARA

VISTOS, relatados e discutidos estes autos de tomada de contas especial instaurada pela Fundação Nacional de Saúde (Funasa) em desfavor do Sr. Auri Wulange Ribeiro Jorge, em razão da omissão no dever de prestar contas dos recursos recebidos por meio do Termo de compromisso TC/PAC 595/2007, registro Siafi 633077,  firmado entre a Fundação Nacional de Saúde e o Município de Axixá do Tocantins/TO, e que tinha por objeto a execução de sistema de esgotamento sanitário, no âmbito do Programa de Aceleração do Crescimento (PAC) ,
ACORDAM os Ministros do Tribunal de Contas da União, reunidos em sessão da Primeira Câmara, diante das razões expostas pelo relator, em:
9.1. rejeitar as alegações de defesa apresentadas pelo Sr. Auri Wulange Ribeiro Jorge;
9.2. com fundamento nos arts. 1º, inciso I, 16, inciso III, alíneas "a" e "c", da Lei 8.443/1992, c/c os arts. 19 e 23, inciso III, da mesma lei, julgar irregulares as contas do Sr. Auri Wulange Ribeiro Jorge  e condená-lo ao pagamento das quantias a seguir especificadas, com a fixação do prazo de 15 (quinze) dias, a contar da notificação, para comprovar, perante o Tribunal (art. 214, inciso III, alínea "a", do Regimento Interno do TCU) , o recolhimento da dívida aos cofres do Tesouro Nacional, atualizada monetariamente e acrescida dos juros de mora, calculados a partir das datas discriminadas, até a data do recolhimento, na forma prevista na legislação em vigor:
	Valor do débito (R$) 
	Data de referência

	1.179.999,99
	13/9/2010

	885.000,00
	17/8/2012

	885.000,00
	13/3/2013

9.3. aplicar ao Sr. Auri Wulange Ribeiro Jorge a multa prevista no art. 57 da Lei 8.443/1992, no valor de R$ 3.000.000,00 (três milhões de reais) , fixando-lhe o prazo de 15 (quinze) dias, a contar da notificação, para comprovar, perante o Tribunal, o recolhimento das dívidas ao Tesouro Nacional, sob pena de cobrança judicial do valor atualizado monetariamente, na forma da legislação em vigor, desde a data deste acórdão até a do efetivo recolhimento, se for pago após o vencimento;
9.4. nos termos do art. 28, inciso II, da Lei 8.443/1992, autorizar, desde logo, a cobrança judicial da dívida, caso não seja atendida a notificação;
9.5. dar ciência deste acórdão à Funasa e ao responsável; e
9.6. dar ciência deste acórdão à Procuradoria da República no Estado de Tocantins, nos termos dos arts. 16, § 3º, da Lei 8.443/1992 e 209, § 7º, do Regimento Interno do TCU, para a adoção das medidas cabíveis.

Tomada de contas especial instaurada pela Fundação Nacional de Saúde, em razão de omissão no dever de prestar contas dos recursos recebidos por meio do Termo de compromisso TC/PAC 595/2007, registro Siafi 633077, firmado com o Município de Axixá do Tocantins - TO, cujo objeto era a execução de Sistema de Esgotamento Sanitário, no âmbito do Programa de Aceleração do Crescimento - PAC. Análise das alegações de defesa.

Primeira Câmara

Fundação Nacional de Saúde.

3. Interessados/Responsáveis:
3.1. Responsável: Auri Wulange Ribeiro Jorge (XXX.347.481-XX).

13.1. Ministros presentes: Walton Alencar Rodrigues (Presidente), Benjamin Zymler (Relator) e Jorge Oliveira.
13.2. Ministro-Substituto convocado: Weder de Oliveira.
13.3. Ministro-Substituto presente: Augusto Sherman Cavalcanti.

BENJAMIN ZYMLER

Inicialmente, transcrevo a instrução de lavra da Secretaria de Controle Externo de Tomada de Contas Especial (peça 202) , a qual contou com a anuência do corpo diretivo da mencionada unidade técnica (peças 203 e 204) :
"INTRODUÇÃO
Cuidam os autos de tomada de contas especial instaurada pela Fundação Nacional de Saúde, em desfavor de Auri Wulange Ribeiro Jorge (CPF: XXX.347.481-XX) , prefeito na gestão 2013-2016 e atual mandatário (2021-2024) , em razão de omissão no dever de prestar contas dos recursos recebidos por meio do Termo de compromisso TC/PAC 595/2007, registro Siafi 633077, (peça 6) firmado entre a Fundação Nacional de Saúde e o Município de Axixá do Tocantins - TO, e que tinha por objeto a execução de Sistema de Esgotamento Sanitário, no âmbito do Programa de Aceleração do Crescimento - PAC.
HISTÓRICO
Em 18/12/2017, com fundamento na IN/TCU 71/2012, alterada pela IN/TCU 76/2016 e DN/TCU 155/2016, o dirigente da Fundação Nacional de Saúde autorizou a instauração da tomada de contas especial (peça 137) . O processo foi registrado no sistema e-TCE com o número 925/2017.
O Termo de compromisso TC/PAC 595/2007 foi firmado no valor de R$ 3.041.327,70, sendo R$ 2.949.999,99 à conta da concedente e R$ 91.327,71 referentes à contrapartida do convenente. Teve vigência de 31/12/2007 a 13/6/2015, com prazo para apresentação da prestação de contas em 12/8/2015. Os repasses efetivos da União totalizaram R$ 2.949.999,99 (peça 130) , conforme a seguir indicado.
	Ordem Bancária
	Data da OB
	Valor

	2010OB809520
	9/9/2010
	1.179.999,99

	2012OB806115
	15/8/2012
	885.000,00

	2013OB800874
	11/3/2013
	885.000,00

	TOTAL
	2.949.999,99

A Funasa realizou seis visitas técnicas às obras, as duas primeiras acostadas às peças 53 e 64. No Parecer Financeiro 7/2013, registrou-se a realização da terceira visita técnica, em 13/12/2012 (ausente nos autos) , quando foi apontado percentual de execução de 83%. No Parecer Técnico de peça 84 faz-se alusão à visita técnica seguinte, ocorrida em 25/11/2014 (ausente nos autos) . Já no Parecer Técnico 45/2019 (peça 110) menciona-se a realização de uma quinta visita técnica às obras em 2/4/2015 (peça 90, p. 4-5) , bem como uma última visita ocorrida em 25/6/2019 (ausente nos autos) , conduzida por representante da Funasa e acompanhada pelo secretário de administração do município. Nessa última visita foram registradas as seguintes observações em relação à execução das obras:
3.1 Estações elevatórias de esgoto
No projeto original estavam previstas a construção de 3 estações elevatórias, que não tinham sido finalizadas em 2015, e continuam sem finalização, como se pode ver no relatório fotográfico em anexo, sendo que a da estação de tratamento não tinha sido executada (parcialmente) conforme o projeto apresentado na FUNASA.       
3.2 Reforma e limpeza da estação de tratamento de esgoto
Em relação à estação de tratamento de esgoto, foi verificado in loco que a mesma continua sem funcionamento, e que como foi relatado no RVT supracitado, o esgoto continua não chegando à estação, sendo despejado in natura em um córrego anterior à mesma. O Secretário de Administração informou que a rede foi estourada por máquinas da prefeitura que efetuavam limpeza após uma cheia do córrego, e a prefeitura não tinha efetuado o reparo da mesma.
4. DO PARECER
Verificou-se através do relato técnico do Relatório citado em 2, que o objeto do convênio não tinha sido alcançado, ou seja, o esgoto não estava sendo tratado. Passados mais de 4 anos, a situação encontrada foi praticamente a mesma, as obras não foram concluídas, não foi observado fato novo superveniente de engenharia para uma possível solução do problema, e foi constatado um estágio mais avançado de abandono e/ou degradação do sistema. Portanto, pelo fato da não conclusão das obras, atrelado ao não tratamento do esgoto,  dou Parecer Técnico Conclusivo de que o TC/PAC 0595/2009 não alcançou seus objetivos sociais, e recomendo glosa total dos recursos
Com relação ao estágio das obras em 2015, o Parecer Técnico de peça 90, p. 3, apresentou a seguinte conclusão:
Conclusão
O que foi observado nesta visita realizada em 27 de março de 2015 é que a situação da obra não difere em nada do que foi descrito no parecer técnico do último engenheiro da Funasa a visitar a obra no fim de novembro de 2014, páginas 615 e 616 do processo de projeto. Onde se solicitava a conclusão urgente das elevatórias, do caminhamento do afluente de redes coletoras para a estação de tratamento, da reforma das lagoas da estação de tratamento, evitando a contaminação do meio ambiente. Quatro meses depois da última visita não houve qualquer avanço em obras, em nenhum momento da visita havia homens ou máquinas trabalhando. Desta forma, não há nenhuma justificativa técnica para prorrogar o prazo de vigência do convênio, que vence em junho de 2015, já que não houve esforço algum para terminar a obra do convênio desde a última prorrogação de prazo em novembro de 2014. Em resumo, o convênio tem boa parte da sua execução física realizada, mas não cumpre com o seu objetivo de saneamento que é de tratar o esgoto e preservar o meio ambiente. Portanto, o objetivo alcançado é zero, sendo muito improvável a conclusão das obras no prazo restante do convênio.
Por meio do Parecer Financeiro 7/2013 (peça 66) , a Funasa aprovou a prestação de contas parcial referente à 1ª parcela dos recursos, correspondente a 40% do total. Naquela ocasião, a Funasa já havia transferido 70% do total dos recursos e as obras alcançavam 83% de execução.
Já no Parecer Financeiro 19/2019 (peça 112) , opinou-se pela reprovação total da prestação de contas, em razão do não alcance de etapa útil das obras, que se encontravam paralisadas.
Assim, a Funasa instaurou a presente Tomada de Contas Especial, fundamentando-a na constatação da seguinte irregularidade, conforme consignado na matriz de responsabilização elaborada pelo tomador de contas (peça 138) : 
Não comprovação da boa e regular aplicação dos recursos federais repassados à Prefeitura Municipal de Axixá do Tocantins - TO, em face da omissão no dever de prestar conta dos valores transferidos, no âmbito do termo de compromisso descrito como "SISTEMA DE ESGOTAMENTO SANITÁRIO, PARA ATENDER O MUNICÍPIO DE AXIXÁ DO TOCANTINS/TO, NO PROGRAMA DE ACELERAÇÃO DO CRESCIMENTO", no período de 31/12/2007 a 13/06/2015, cujo prazo encerrou-se em 12/08/2015.
O responsável arrolado na fase interna foi devidamente comunicado e, diante da ausência de justificativas suficientes para elidir a irregularidade e da não devolução dos recursos, instaurou-se a tomada de contas especial.
No relatório (peça 139) , o tomador de contas concluiu que o prejuízo importaria no valor original de R$ 2.949.999,99, imputando-se a responsabilidade a Auri Wulange Ribeiro Jorge, prefeito na gestão 2013-2016.
Em 18/9/2020, a Controladoria-Geral da União emitiu o relatório de auditoria (peça 143) , em concordância com o relatório do tomador de contas. O certificado de auditoria e o parecer do dirigente do órgão de controle interno concluíram pela irregularidade das presentes contas (peças 144 e 145) .
Em 14/10/2020, o ministro responsável pela área atestou haver tomado conhecimento das conclusões contidas no relatório e certificado de auditoria, bem como do parecer conclusivo do dirigente do órgão de controle interno, manifestando-se pela irregularidade das contas, e determinou o encaminhamento do processo ao Tribunal de Contas da União (peça 146) .
Na instrução inicial de peça 152, constatou-se inconsistências de informações e ausência de documentos que impediam o prosseguimento de sua análise inicial.
Conforme registrado no demonstrativo de peça 130 e detalhado no item 3, teria a Funasa transferido a totalidade dos recursos previstos, que somavam R$ 2.949.999,99. Todavia, o extrato bancário da conta específica do convênio (peça 128) , do Banco do Brasil, Agência 1305-6, C/C 20.043-3,  com movimentação entre 13/9/2010 e 24/6/2013, não registrava o depósito das duas últimas parcelas do convênio, que totalizavam R$ 1.770.000,00.
Dessa forma, ante as lacunas verificadas, propôs-se diligenciar a Funasa nos seguintes termos:
27.1 diligenciar à Superintendência da Fundação Nacional de Saúde no Tocantins, com fundamento nos art. 10, § 1º, e 11 da Lei 8.443/1992 c/c o art. 157 do RI/TCU, para que, no prazo de 15 (quinze) dias, sejam encaminhados ao Tribunal os seguintes documentos e informações relativos ao Termo de compromisso TC/PAC 595/2007, registro Siafi 633077:
a) informar o destino dado aos recursos repassados por meio das ordens bancárias 2012OB806115 (15/8/2012) e 2013OB800874 (11/3/2013) , ambas no valor de R$ 885.000,00, uma vez que não foram depositadas na conta específica do convênio (Banco do Brasil, Agência 1305-6, C/C 20.043-3) , mas compuseram o débito atribuído ao responsável;
b) na hipótese de as ordens bancárias terem sido depositadas em outra conta corrente do município, distinta da mencionada na alínea anterior, apresentar:
	b.1) o extrato bancário da referida conta corrente e de aplicações financeiras, a partir de 15/8/2012;
	b.2) novos pareceres técnicos e financeiros conclusivos, em correção aos anteriormente emitidos, considerando as movimentações financeiras ocorridas e a existência ou não de eventuais saldos; e
	b.3) justificativas para a realização de depósito em conta distinta daquela específica do convênio. 
c) na hipótese de o município não ter sido contemplado com os repasses das duas últimas parcelas do convênio:
c.1) esclarecer circunstancialmente o fato, apresentando as razões para sua interrupção, as consequências dessa medida na não consecução do objeto e não atingimento de etapa útil, e os seus respectivos responsáveis; e
c.2) apresentar novos pareceres técnicos e financeiros conclusivos, em correção aos anteriormente emitidos, desconsiderando os valores das últimas duas parcelas dos repasses.
d) encaminhar cópia de todos os Relatórios de Visita Técnica e Pareceres Técnicos (exceto os de prorrogação de prazo) emitidos pela Funasa; 
e) encaminhar cópia das notas fiscais emitidas pela empresa HW Construtora Ltda., e os respectivos boletins de medição.
Diligenciada por meio do Ofício 48891/2021 (peça 155) , vieram aos autos as respostas de peças 157-182, que foram examinadas na instrução de peça 185 nos seguintes termos:
EXAME TÉCNICO
17. Por meio do Ofício 56/2021 (peça 157) a Funasa encaminhou os documentos a seguir relacionados:
	Peça
	Documento

	158
	Relação de contas vinculadas no Banco do Brasil

	159
	Extrato da conta corrente 15.316-8, agência 3975-6, Banco do Brasil

	160
	Extrato da conta corrente 20.043-3, agência 1305-6, Banco do Brasil

	161
	Ordem bancária 2010OB809520, no valor de R$ 1.179.999,99

	162
	Ordem bancária 2010OB806115, no valor de R$ 885.000,00

	163
	Ordem bancária 2010OB800874, no valor de R$ 885.000,00

	164
	Despacho 123/2021

	165
	Análise Técnica de engenharia

	166
	Análise Técnica de documentos de habilitação

	167
	Parecer Técnico 2/2014

	168
	Duplicidade da peça 167

	169
	Parecer Técnico de 28/11/2014

	170
	Parecer Técnico 1/2013

	171
	Duplicidade da peça 167

	172
	Duplicidade da peça 169

	173
	Parecer Técnico 45/2019

	174
	Relatório de Andamento de 20/6/2012

	175
	Relatório de Visita Técnica de 19/6/2012

	176
	Relatório de Visita Técnica de 28/11/2012

	177
	Relatório de Visita Técnica de 28/12/2012

	178
	Relatório de Visita Técnica de 21/1/2013

	179
	Relatório de Visita Técnica de 10/9/2014

	180
	Relatório de Visita Técnica de 30/3/2015

	181
	Notas fiscais emitidas

	182
	Despacho 281/2021

18. Conforme apontado no Despacho 123/2021 (peça 164) a Funasa repassou a totalidade dos recursos, sendo as duas últimas parcelas depositadas na conta corrente 15.316-8, agência 3975-6, do Banco do Brasil, conforme extrato de peça 159.
19. De acordo com a Funasa, o município de Axixá do Tocantins não possuía agência bancária, tendo sido a primeira parcela depositada em agência do município de Araguantins/TO, localidade com agência bancária mais próxima. Com a abertura de agência bancária em Augustinópolis/TO, cidade mais próxima de Axixá que Araguantins/TO, o município passou a receber os repasses em agência naquela nova localidade. Essa é a razão para o repasse das duas últimas parcelas em conta distinta daquela que recebeu a primeira parcela.
20. Através do Parecer Financeiro 7/2013 (peça 66) , a Funasa aprovou a prestação de contas da 1ª parcela, cujos recursos foram executados por Ruidiard de Sousa Brito, gestor de 2009-2012. Em visita realizada em 21/1/2013 (peça 178) , portanto três semanas após o término do mandato de Ruidiard de Sousa Brito, a Funasa atestou que as obras atingiam 83% de execução, quando o gestor havia recebido apenas 70% dos recursos, o que demonstra que desincumbiu suas obrigações e conduziu a execução do TC/PAC 595/2007 da forma esperada, não devendo recair sobre ele qualquer responsabilidade.
21. De acordo com o extrato bancário apresentado pela Funasa, o sucessor, Auri Wulange Ribeiro Jorge, prefeito na gestão 2013-2016, recebeu a terceira parcela dos recursos em 13/3/2013, tendo realizado pagamentos em 15/3/2013 que somaram R$ 700.000,00 (peça 159, p. 4) . O saldo restante foi executado entre outubro de 2014 e agosto de 2017, tendo como beneficiários a empresa R. Vieira Construções Eireli (CNPJ 14.198.528/0001-21) e o próprio município, conforme consta do extrato bancário obtido no DGI/RPG (peça 184) .
22. As visitas técnicas realizadas pela Funasa na gestão de Auri Wulange Ribeiro Jorge (peças 178-180) revelam que não houve execução de obras em sua gestão, permanecendo, ao fim, com execução ajustada para 73,6%, apontada no RVT de peça 179, mantida na última visita realizada em 30/3/2015 (peça 180) , e naquela realizada em 2019 (peça 173) , sem alcance de etapa útil e em estado de abandono.
23. Dessa forma, ante o abandono injustificado da execução das obras, sem alcance de etapa útil, e a omissão do dever de prestar contas final dos recursos, cujo prazo recaiu em sua gestão, deve o Sr. Auri Wulange Ribeiro Jorge ser responsabilizado pela totalidade dos recursos.
24. A esse respeito, a jurisprudência do Tribunal é pacífica no sentido de que a não comprovação de funcionalidade da obra e atingimento dos objetivos pactuados, sujeita o responsável à condenação pela integralidade dos recursos repassados, ainda que o objeto tenha sido parcialmente executado. Por outro lado, pacífico também é o entendimento que o prefeito sucessor pode responder por recursos geridos pelo antecessor, em solidariedade com este ou de forma exclusiva, na hipótese de não ter dado continuidade à execução da obra pactuada, desperdiçando, assim, os recursos até então empregados, ante o não alcance de funcionalidade e benefício à população:
Acórdão 549/2018-TCU-Primeira Câmara, Rel. Min. Augusto Sherman
A completa frustração dos objetivos do convênio importa a condenação do responsável à devolução integral dos recursos transferidos, ainda que parte ou a totalidade dos valores repassados tenho sido aplicada no objeto do ajuste. A mera execução do objeto não é suficiente para comprovar a boa e regular aplicação dos recursos, é imprescindível que também se demonstre a sua funcionalidade em benefício da população.
Acórdão 2812/2017-TCU-Primeira Câmara, Rel. Min. Weder de Oliveira
Considera-se como prejuízo em valores integrais a aplicação dos recursos do convênio em objeto que se revela inservível ou sem funcionalidade após a sua execução, completa ou parcial.
Acórdão 494/2016-TCU-Segunda Câmara, Rel. Min. André Luis de Carvalho
A execução parcial do objeto pactuado aliada à imprestabilidade da parcela realizada permite a condenação do responsável pelo valor total repassado pelo convênio.
Acórdão 2581/2014-TCU-Plenário, Rel. Min. Bruno Dantas
O atingimento da finalidade do convênio não se confunde com a mera conclusão da obra ou entrega do bem, sendo necessário que a sociedade usufrua do investimento público realizado. A completa frustração dos objetivos do convênio leva à condenação do responsável ao recolhimento da totalidade do valor repassado.
25. Importante consignar que a ausência da prestação de contas final impede o exame de eventuais responsabilidades atribuíveis aos beneficiários de recursos do ajuste, em tese não vinculados à execução das obras, a empresa R. Vieira Construções Eireli (CNPJ 14.198.528/0001-21) e o próprio município.
26. Conforme se verifica no extrato bancário de peça 184, a quase totalidade dos recursos geridos pelo responsável omisso, Auri Wulange Ribeiro Jorge, ocorreu até dezembro/2014. Após essa data houve apenas duas transferências para conta corrente do próprio município, uma no valor de R$ 19.000,00, em 8/7/2016, valor esse devolvido em 10/11/2016, e outra no valor de R$ 20.000,00, em 3/8/2017.
27. Caso os recursos por ele geridos tivessem eventualmente sido aplicados na continuidade das obras a cargo de outra empresa (R. Vieira Construções Eireli) , o percentual verificado pela Funasa nas duas últimas visitas realizadas em 2015 e 2019 (item 22) revelaria alguma execução em relação ao que foi realizado pelo antecessor, o que não ocorreu. Dessa forma, entende-se que os recursos geridos por Auri Wulange Ribeiro Jorge foram aplicados fora dos objetivos do Termo de Compromisso.
28.Com relação a eventual benefício auferido pelo município, entendemos não ser o caso de sua responsabilização. Constata-se que foram realizadas apenas as obras relativas a ligações domiciliares (54,40%) e rede coletora de esgoto (98,26%) , deixando de ser executadas aquelas relativas à Estação de Tratamento de Esgoto, Elevatórias e  Emissário (peça 179) .
29. Com relação à omissão do dever de prestar contas final dos recursos recebidos, deve o responsável ser ouvido em audiência.
Assim, entendeu-se necessária a realização de citação e audiência do responsável nos seguintes termos:
a)	 realizar a CITAÇÃO de Auri Wulange Ribeiro Jorge (CPF: XXX.347.481-XX) , prefeito na gestão 2013-2016, com fundamento nos arts. 10, § 1º, e 12, incisos I e II, da Lei 8.443/1992 c/c o art. 202, incisos I e II, do RI/TCU, para que, no prazo de quinze dias, apresente alegações de defesa e/ou recolha aos cofres do Tesouro Nacional as quantias abaixo indicadas, atualizadas monetariamente a partir das respectivas datas até o efetivo recolhimento, abatendo-se na oportunidade a quantia eventualmente ressarcida, na forma da legislação em vigor, em decorrência da irregularidade abaixo descrita:
Irregularidades: a) omissão do dever de prestar contas final dos recursos recebidos através do TC/PAC 595/2007 (Siafi 633077) ; b) abandono injustificado da continuidade da execução das obras do sistema de esgotamento sanitário, objeto do TC/PAC 595/2007 (Siafi 633077) , resultando em sua execução parcial, sem alcance de etapa útil e sem aproveitamento da parcela executada.
Dispositivos violados: parágrafo único do art. 70 da Constituição Federal; art. 93 do Decreto-Lei 200/67; arts. 22 e 28 da IN/STN 1/97, cláusula terceira, alínea "a", "c" do TC/PAC 595/2007 e arts. 39 e 56 da Portaria Interministerial MP/MF/CGU 127/2008.
	Quantificação do débito:
	VALOR ORIGINAL (R$) 
	DATA DA OCORRÊNCIA

	1.179.999,99
	9/9/2010

	885.000,00
	15/8/2012

	885.000,00
	11/3/2013

	Cofre para recolhimento: Tesouro Nacional
	Conduta: a) omitir-se do dever de prestar contas final dos recursos recebidos através do TC/PAC 595/2007 (Siafi 633077) ; b) abandonar, sem justificativa, a continuidade da execução das obras do sistema de esgotamento sanitário, objeto do TC/PAC 595/2007 (Siafi 633077) , resultando em sua execução parcial, sem alcance de etapa útil e sem aproveitamento da parcela executada.
	Nexo de causalidade: a omissão do dever de prestar contas final dos recursos recebidos através do TC/PAC 595/2007 (Siafi 633077) e o abandono injustificado da continuidade da execução das obras do sistema de esgotamento sanitário, objeto do TC/PAC 595/2007 (Siafi 633077) , deixando-a parcialmente executada, porém sem alcance de etapa útil e sem aproveitamento da parcela executada, propiciou o não atingimento dos objetivos pactuados no convênio e, consequentemente, dano ao erário equivalente valor total repassado.
	Culpabilidade: não há excludentes de ilicitude, de culpabilidade ou de punibilidade. É razoável supor que o responsável tinha consciência da ilicitude de sua conduta, sendo-lhe exigível conduta diversa daquela que foi adotada, qual seja, desincumbir-se do seu dever constitucional por meio da apresentação da prestação de contas final dos recursos recebidos através do TC/PAC 595/2007 (Siafi 633077) , bem como dar continuidade às obras objeto do ajuste, iniciadas na gestão anterior, executando-a até sua conclusão e alcance dos benefícios sociais almejados, comprovando assim a boa e regular aplicação dos recursos.
b)	realizar a AUDIÊNCIA de Auri Wulange Ribeiro Jorge (CPF: XXX.347.481-XX) , prefeito na gestão 2013-2016, com fundamento no art. 12, inciso III, da Lei 8.443/1992, para, no prazo de quinze dias, a contar do recebimento da presente comunicação, apresentar razões de justificativa quanto à irregularidade detalhada a seguir:
	Irregularidade: não cumprimento do prazo originalmente estipulado para prestação de contas final do Termo de compromisso TC/PAC 595/2007 (Siafi 633077) , firmado com a Fundação Nacional de Saúde e que tinha por objeto a execução de Sistema de Esgotamento Sanitário, no âmbito do Programa de Aceleração do Crescimento - PAC, o qual se encerrou em 12/8/2015.
	Conduta: descumprir o prazo originalmente estipulado para a apresentação da prestação de contas final do Termo de compromisso TC/PAC 595/2007 (Siafi 633077) , o qual se encerrou em 22/8/2015.
	Nexo de causalidade: o descumprimento do prazo originalmente estipulado para prestação de contas final do Termo de compromisso TC/PAC 595/2007 (Siafi 633077) impediu o estabelecimento do nexo causal entre as possíveis despesas efetuadas e os recursos recebidos no âmbito do ajuste.
	Culpabilidade: não há excludentes de ilicitude, de culpabilidade e de punibilidade; é razoável supor que o responsável tinha consciência da ilicitude de sua conduta, sendo-lhe exigível conduta diversa daquela que foi adotada, qual seja, desincumbir-se do seu dever por meio da apresentação da prestação de contas no prazo e forma devidos.
	Em cumprimento ao pronunciamento da unidade (peça 187) , o responsável foi notificado da citação e da audiência por meio do Ofício 58.371/2021 (peça 192) , recebido em 2/11/2021 (peça 194) , tendo apresentado a defesa de peça 196, que ora passamos a analisar. 
EXAME TÉCNICO
Argumentos: o responsável relacionou em quadro demonstrativo todas as manifestações conclusivas da Procuradoria da Funasa (peça 196, p. 2-5) , destacando que apenas uma procuradora teria se manifestado favoravelmente à prorrogação do ajuste em 2010. Assim concluiu que o ajuste nasceu irregular e não deveria ter prosseguido.
Sobre a prestação de contas final do convênio, informa que esforços em vão foram empreendidos junto ao prefeito antecessor, Ruidiard de Sousa Brito, a fim de obter os documentos necessários à prestação de contas final.
Cita que em relatório de auditoria do TCU apontou-se que sua gestão não dispunha da documentação referente ao procedimento licitatório e ao Contrato 32/2010.
Relaciona os diversos relatórios de visita técnica, pareceres técnicos e notas técnicas emitidos durante a execução do termo de compromisso, apontando divergências no percentual de execução das obras ao final do mandato do seu antecessor.
Registra que a auditoria realizada pelo TCU apontou ineficiência de fiscalização por parte da Funasa, com potencial prejuízo em razão de sua ausência e a não adoção de medidas administrativas, apontando o Tribunal que houve má-fé na liberação de recursos por parte da Funasa.
Sustenta que até o momento não se pode afirmar qual foi o efetivo percentual alcançado das obras, se 73% ou 83%.
Ao fim, assume o responsável o compromisso de concluir a obra, independentemente do percentual efetivamente executado, requerendo para tanto um prazo de 24 meses e a designação de um fiscal da Funasa para acompanhamento e fiscalização das obras.
Análise: a defesa apresentada carece de uma linha lógica de argumentação, resumindo-se a relacionar em tabelas diversos documentos técnicos e jurídicos produzidos pela Funasa e a buscar amparo em achados apontados em auditoria realizada pelo TCU, tratada no Acórdão 597/2015-TCU-Plenário, Rel. Min. Benjamin Zymler (peça 91) .
Sustenta, em síntese, não ter obtido a documentação necessária à prestação de contas final junto ao seu antecessor, situação essa que teria sido apontada pelo TCU na auditoria realizada. Na verdade a equipe de auditoria apenas sinalizou não ter encontrado durante a auditoria o procedimento licitatório e o contrato celebrado com a empresa H.W Construtora Ltda., sem contudo definir responsabilidades sobre a ausência desses dois elementos documentais. Salienta-se que o Contrato 32/2010 encontra-se nos autos (peça 58) .
Sobre os diversos documentos produzidos pela Funasa e relacionados na defesa, nada foi apontado que não tenha sido já examinado nas duas instruções técnicas precedentes, não havendo nada a relatar.
Quanto à omissão do dever de prestar contas, ocasionada, segundo alega, por ausência dos documentos necessários a tanto, observa-se que o responsável não demonstrou ter adotado nenhuma medida administrativa ou legal a esse respeito. Optou simplesmente pelo silêncio, quando instado pela Funasa a apresentar a prestação de contas por meio da Notificação 65/2017 (peça 75) , recebida de próprio punho (peça 83) .
Deve-se ressaltar que o responsável sequer prestou contas dos recursos por ele recebidos e geridos, no valor de R$ 885.000,00, parcela sobre a qual não se manifestou sobre o destino dado aos recursos.
Sob sua gestão, o responsável realizou nova licitação para a continuidade das obras, contratando a empresa R. Vieira Construções Eireli, uma vez que a contratada anterior, H. W. Construtora Ltda, havia abandonado as obras. Essas informações constam do Relatório de Fiscalização do TCU 712/2014 (peça 200, p. 14) e na publicação no DOU de 21/10/2014 (peça 201) .
De acordo com o extrato de peça 184, dos R$ 885.000,00 recebidos em 13/3/2013, houve pagamentos à empresa R. Vieira Construções Eireli que somaram R$ 184.999,99 e cheques emitidos no total de R$ 585.000,00, debitados em 15/3/2013, sem identificação dos credores. Não é possível determinar o destino dado ao saldo restante de R$ 115.000,01.
Portanto, a prestação de contas final sob sua responsabilidade se daria em razão dos recursos da 3ª parcela por ele geridos (R$ 885.000,00) , e também daqueles objeto da 2ª parcela, executados por Ruidiard de Sousa Brito (R$ 885.000,00) .
Quanto às conclusões lançadas no Relatório de Auditoria 712/2014, com trechos apropriados na defesa apresentada, observa-se que o registro de liberação de recursos irregular se deu em razão de a Portaria Funasa 623/2010 prevê em seu art. 1º, § 3º, a transferência dos valores em 4 parcelas (30%, 20%, 20% e 20%) , quando o total for superior a R$ 3.000.000,00, que é o caso presente.
A irregularidade restou materializada uma vez que a Funasa repassou os recursos em apenas 3 parcelas (40%, 30% e 30%) em desacordo com a citada portaria. Todavia, essa irregularidade em nada socorre o responsável quanto à omissão do dever de prestar contas, o abandono das obras e a sua execução parcial sem alcançar etapa útil.
De igual forma, a deficiência de fiscalização por parte da Funasa, apontada pelo TCU, não atenua a responsabilidade do gestor convenente por irregularidades identificadas na execução do ajuste, porquanto incumbe àquele que recebe recursos públicos o dever de demonstrar a sua correta aplicação (Acórdão 4803/2021 - 1ª Câmara, Rel. Min. Marcos Bemquerer) .
Quanto ao percentual de execução apurado, conforme já relatado na instrução anterior, o prefeito antecessor teve execução física atestada de 73% (peça 179) , quando havia recebido 70% dos recursos financeiros. Nesse sentido, caberia ao defendente executar o restante das obras com a parcela recebida e dar funcionalidade ao sistema de esgotamento sanitário, o que deixou fazer ao abandonar sua execução, a despeito de ter gerido os recursos da última parcela recebida.
No tocante ao pedido de prazo de 24 meses para concluir as obras e designação de engenheiro da Funasa para acompanhá-las e fiscalizá-las, referida solicitação não se mostra pertinente e não encontra respaldo legal.
Antes de tudo, é preciso ressaltar que as obras estão paralisadas há quase uma década, período em que muito provavelmente boa parte do que foi executado se perdeu pela ação do tempo ou necessita de prévia manutenção corretiva para sua recuperação. Após uma década seria igualmente necessário rever o projeto inicialmente aprovado e verificar sua adequabilidade às atuais necessidades do município.
Por último, pesa contra essa proposta o fato de o responsável permanecer omisso quanto à prestação de contas, inclusive em relação aos recursos por ele próprio recebidos. Sendo o responsável o atual mandatário, nada o impede de adotar as medidas necessárias à conclusão das obras com recursos municipais, beneficiando assim a população desassistida de coleta e tratamento de esgoto sanitário.
Conclusão: analisada a defesa apresentada, verifica-se que os argumentos apresentados para o não cumprimento do prazo originalmente estipulado para prestação de contas final do Termo de compromisso TC/PAC 595/2007, basicamente ausência documental, não foram suficientes para afastar a irregularidade, devendo-se rejeitar suas razões de justificativa. 
Quanto à omissão da prestação de contas final, ao abandono injustificado da continuidade da execução das obras e a execução parcial sem alcançar etapa útil, nada argumentou o responsável, tendo apresentado apenas informações desconexas e sem ligação direta com a prática dessas irregularidades que fundamentaram sua citação. Dessa forma, suas alegações de defesa devem ser rejeitadas.
Prescrição da Pretensão Punitiva
	Vale ressaltar que a pretensão punitiva do TCU, conforme Acórdão 1441/2016-TCU-Plenário, Relator Min. Benjamin Zymler, que uniformizou a jurisprudência acerca dessa questão, subordina-se ao prazo geral de prescrição indicado no art. 205 do Código Civil, que é de dez anos, contado da data de ocorrência da irregularidade sancionada, nos termos do art. 189 do Código Civil, sendo este prazo interrompido pelo ato que ordenar a citação, a audiência ou a oitiva dos responsáveis.
No caso em exame, não ocorreu a prescrição da pretensão punitiva, uma vez que a irregularidade sancionada deu-se em 12/8/2015 e o ato de ordenação da citação foi assinado em 8/10/2021 (peça 187) , portanto em prazo inferior a dez anos.
Cumulatividade de multas
Quanto à possibilidade de aplicação cumulativa das multas dos arts. 57 e 58, inciso I, da Lei 8.443/1992, ainda que seja adequada a realização de citação e audiência do responsável, por força do disposto no art. 209, § 4º, do Regimento Interno do TCU, o Tribunal reconhece que existe relação de subordinação entre as condutas de "não comprovação da aplicação dos recursos" e de "omissão na prestação de contas", sendo a primeira consequência da segunda, o que enseja, na verificação das duas irregularidades, a aplicação da multa do art. 57, com o afastamento da multa do art. 58, inciso I, em atenção ao princípio da absorção (Acórdão 9579/2015-TCU-Segunda Câmara, Relator Min. Vital do Rêgo; Acórdão 2469/2019-TCU-Primeira Câmara, Relator Min. Augusto Sherman) .
Conforme leciona Cezar Bitencourt (Tratado de Direito Penal: parte geral - 8ª Edição - São Paulo: Saraiva, 2003. Pg. 565) , na absorção, " (...) a pena do delito mais grave absorve a pena do delito menos grave, que deve ser desprezada". No caso concreto, a "omissão no dever de prestar contas", embora seja uma irregularidade autônoma, funciona como fase ou meio para a consecução da "não comprovação da aplicação dos recursos", havendo clara relação de interdependência entre essas condutas. Dessa forma, recaindo as duas ocorrências num mesmo gestor, deve prevalecer a pena do delito mais grave, qual seja, a multa do art. 57, da Lei 8.443/1992.
Cumpre observar, ainda, que a conduta dos responsáveis, consistente nas irregularidades "não comprovação da boa e regular aplicação dos recursos federais repassados em face da omissão no dever de prestar contas" e "não cumprimento do prazo para apresentação de prestação de contas pelo gestor dos recursos", configura violação não só às regras legais, mas também aos princípios basilares da administração pública, eis que, em última análise, ocorre o comprometimento da necessária satisfação à sociedade sobre o efetivo emprego dos recursos públicos postos à disposição da municipalidade, por força do instrumento de repasse em questão.
Nesses casos, em que fica evidente a falta de transparência e lisura, não há como afastar as suspeitas sempre presentes de que a totalidade dos recursos públicos federais, transferida ao município, tenha sido integralmente desviada, em prol de gestor ímprobo, ou de pessoas por ele determinadas, a revelar grave inobservância de dever de cuidado no trato com a coisa pública, isto é, ato praticado com culpa grave, pois, na espécie, a conduta do responsável se distancia daquela que seria esperada de um administrador público minimante diligente, num claro exemplo de erro grosseiro a que alude o art. 28 do Decreto-lei 4.657/1942 (Lei de Introdução às Normas do Direito Brasileiro) , incluído pela Lei 13.655/2018 (Acórdão 1689/2019-TCU-Plenário, Relator Min. Augusto Nardes; Acórdão 2924/2018-TCU-Plenário, Relator Min. José Mucio Monteiro; Acórdão 2391/2018-TCU-Plenário, Relator Min. Benjamin Zymler) . 
CONCLUSÃO
Em função da análise realizada por meio do exame técnico, constatou-se que as alegações de defesa e razões de justificativas apresentadas por Auri Wulange Ribeiro Jorge (CPF: XXX.347.481-XX) não foram suficientes para elidir as irregularidades, devendo ser rejeitadas. 
Verifica-se também que não houve a prescrição da pretensão punitiva, conforme análise já realizada.
Tendo em vista que não constam dos autos elementos que permitam reconhecer a boa-fé do responsável, sugere-se que suas contas sejam julgadas irregulares, nos termos do art. 202, § 6º, do Regimento Interno do TCU, com a imputação do débito atualizado monetariamente e acrescido de juros de mora, nos termos do art. 202, § 1º do Regimento Interno do TCU, com a aplicação da multa prevista no art. 57 da Lei 8.443/1992.
PROPOSTA DE ENCAMINHAMENTO
Diante do exposto, submetemos os autos à consideração superior, propondo ao Tribunal:
a) 	rejeitar as razões de justificativas e alegações de defesa apresentadas por Auri Wulange Ribeiro Jorge (CPF: XXX.347.481-XX) ;
b)	com fundamento nos arts. 1º, inciso I, 16, inciso III, alíneas "a" e "c", da Lei 8.443/1992 c/c os arts. 19 e 23, inciso III, da mesma Lei, e com arts. 1º, inciso I; 209, incisos I e III; 210 e 214, inciso III, do Regimento Interno, julgar irregulares as contas de Auri Wulange Ribeiro Jorge (CPF: XXX.347.481-XX) , e condená-lo ao pagamento das quantias a seguir especificadas, com a fixação do prazo de quinze dias, a contar da notificação, para comprovar, perante o Tribunal (art. 214, inciso III, alínea "a", do Regimento Interno) , o recolhimento da dívida aos cofres do Tesouro Nacional, atualizada monetariamente e acrescida dos juros de mora, calculados a partir das datas discriminadas, até a data do recolhimento, na forma prevista na legislação em vigor.
	Valor do débito (R$) 
	Data de ocorrência

	1.179.999,99
	9/9/2010

	885.000,00
	15/8/2012

	885.000,00
	11/3/2013

c)	aplicar a Auri Wulange Ribeiro Jorge (CPF: XXX.347.481-XX) , a multa prevista no art. 57 da Lei 8.443/1992 c/c o art. 267 do Regimento Interno do TCU, fixando-lhe o prazo de quinze dias, a contar da notificação, para que comprove, perante o Tribunal (art. 214, III, alínea "a", do Regimento Interno do TCU) , o recolhimento da dívida aos cofres do Tesouro Nacional, atualizada monetariamente desde a data do acórdão que vier a ser proferido por este Tribunal até a data do efetivo recolhimento, se paga após o vencimento, na forma da legislação em vigor;
d)	autorizar, desde logo, nos termos do art. 28, inciso II, da Lei 8.443/1992, a cobrança judicial da dívida, caso não atendida a notificação;
e)	autorizar também, desde logo, se requerido, com fundamento no art. 26 da Lei 8.443, de 1992, c/c o art. 217, §§ 1º e 2º do Regimento Interno do TCU, o parcelamento da dívida em até 36 parcelas, incidindo, sobre cada parcela, corrigida monetariamente, os correspondentes acréscimos legais, fixando-lhe o prazo de quinze dias, a contar do recebimento da notificação, para comprovar, perante o Tribunal, o recolhimento da primeira parcela, e de trinta dias, a contar da parcela anterior, para comprovarem os recolhimentos das demais parcelas, devendo incidir, sobre cada valor mensal, atualizado monetariamente, os juros de mora devidos, no caso do débito, na forma prevista na legislação em vigor, alertando os responsáveis de que a falta de comprovação do recolhimento de qualquer parcela importará o vencimento antecipado do saldo devedor, nos termos do art. 217 do Regimento Interno deste Tribunal;
f)	esclarecer ao responsável Auri Wulange Ribeiro Jorge (CPF: XXX.347.481-XX) que, caso se demonstre, por via recursal, a correta aplicação dos recursos, o débito poderá ser afastado, mas permanecerá a irregularidade relativa ao não cumprimento do prazo para a apresentação da prestação de contas, dando-se ensejo à aplicação da multa prevista no art. 58, inciso I, da Lei 8.443/1992;
g)	enviar cópia do Acórdão que vier a ser proferido à Fundação Nacional de Saúde e ao responsável, para ciência, bem como à Procuradoria da República no Estado do Tocantins, nos termos do § 3º do art. 16 da Lei 8.443/1992, c/c o § 7º do art. 209 do Regimento Interno do TCU, para adoção das medidas cabíveis;
h)	informar à Procuradoria da República no Estado do Tocantins, à Fundação Nacional de Saúde e ao responsável, que a presente deliberação, acompanhada do Relatório e do Voto que a fundamenta, está disponível para a consulta no endereço www.tcu.gov.br/acordaos, além de esclarecer que, caso requerido, o TCU poderá fornecer sem custos as correspondentes cópias, de forma impressa; e
i)	informar à Procuradoria da República no Estado do Tocantins que, nos termos do parágrafo único do art. 62 da Resolução TCU 259/2014, os procuradores e membros do Ministério Público credenciados nesta Corte podem acessar os presentes autos de forma eletrônica e automática, ressalvados apenas os casos de eventuais peças classificadas como sigilosas, as quais requerem solicitação formal."
2.	Por sua vez, a representante do Ministério Público junto ao TCU apresentou o seguinte parecer (peça 205) :
"Cuida-se de Tomada de Contas Especial instaurada pela Fundação Nacional de Saúde em desfavor do Senhor Auri Wulange Ribeiro Jorge, prefeito do Município de Axixá do Tocantins/TO nas gestões de 2013-2016 e de 2021-2024, em virtude da omissão no dever de prestar contas do Termo de Compromisso TC/PAC n.º 595/2007, firmado com o Município de com o objetivo de construir sistema de esgotamento sanitário na localidade.
2.	O ajuste foi firmado no valor de R$ 3.041.327,70, sendo R$ 2.949.999,99 à conta da concedente e R$ 91.327,71 em contrapartida do convenente. Teve vigência de 31/12/2007 a 13/6/2015, com prazo para apresentação da prestação de contas até 12/8/2015. O objeto consistia na execução de serviços preliminares, redes coletora de esgoto, estações elevatórias, reforma de estruturas da estação de tratamento e limpeza de três lagoas existentes, linhas de recalque, ligações domiciliares e casa de operação/laboratório.
3.	A Funasa imputou responsabilidade ao Senhor Auri Wulange Ribeiro Jorge em face da totalidade dos recursos repassados, em virtude de ele não ter dado continuidade à execução das obras iniciadas pelo prefeito antecessor, culminando na imprestabilidade da parcela executada, e de não ter apresentado a prestação de contas final do Termo de Compromisso.
4.	No âmbito do TCU, a Secex-TCE diligenciou a Funasa para obter documentos relativos ao Termo de Compromisso (peças 152 a 184) e, uma vez confirmadas as premissas da responsabilizaão alvitrada na fase interna da TCE, procedeu à citação e audiência do responsável (peças 185 a 195) .
5.	As justificativas apresentadas pelo Senhor Auri Wulange Ribeiro Jorge (peças 196 e 198) , todavia, foram consideradas insuficientes para afastar as irregularidades apontadas, razão pela qual a Unidade Técnica propõe rejeitar suas alegações de defesa e julgar irregulares suas contas, condenando-o a restituir o débito apurado e aplicando-lhe multa com fundamento no art. 57 da Lei n.º 8.443/1992.
6.	Ao tempo em que endossamos o encaminhamento de mérito proposto pela Secex-TCE, consideramos necessário complementar o exame oferecido pela Unidade Técnica acerca da prescrição, baseado na tese da imprescritibilidade do dano e na prescritibilidade decenal da pretensão punitiva, consoante entendimento firmado pela Corte de Contas no Acórdão 1441/2016-TCU-Plenário.
7.	É cediço que a prescrição nos processos de controle externo foi objeto de recente e importante alteração de jurisprudência no âmbito do Supremo Tribunal Federal, com o julgamento do Recurso Extraordinário 636.886, em que foi firmada a tese, com repercussão geral, de que "é prescritível a pretensão de ressarcimento ao erário fundada em decisão de Tribunal de Contas" (Tema 899) .
8.	Nesse sentido, à luz dos fundamentos da decisão do STF no RE 636.886, até que sobrevenha norma específica para disciplinar a prescrição nos processos de controle externo, entendemos que essa lacuna normativa deve ser suprida por analogia com a Lei n.º 9.873/1999, a qual observa os parâmetros que preponderam no conjunto de normas do direito público e vem sendo utilizada pelo STF para regular a limitação temporal ao poder sancionador do TCU. Também cabe seguir as orientações quanto ao termo inicial para contagem do prazo prescricional emanadas pela Suprema Corte no julgamento da ADI 5509.
9.	Como a presente TCE foi autuada em razão da omissão no dever de prestar contas finais do ajuste, a prescrição começou a correr a partir do dia seguinte ao limite para a apresentação da prestação de contas devida (13/8/2015) , quando foi configurada a irregularidade. A partir de então, a prescrição foi interrompida por diversos atos, dentre os quais se destacam os seguintes:
	- notificação do prefeito, em 10/7/2017 (peças 99 e 100) ;
	- autuação da TCE em 2017, sob o n.º 925/2017, com Relatório do Tomador de Contas concluído em 13/7/2020 (peça 139) ;
	- citação e audiência do responsável, efetivadas em 2/11/2021 (peças 191-195) .
10.	Como não houve o transcurso dos prazos quinquenal e trienal previstos na Lei n.º 9.873/1999 entre os atos acima mencionados, não incide a prescrição reparatória e punitiva segundo o regime da referida lei.
11.	Isso posto, no tocante ao mérito, anuímos à conclusão da Secex-TCE de que o gestor não logrou justificar a não apresentação da prestação de contas final do ajuste. Além de não ter prestado contas dos recursos por ele geridos, não demonstrou ter adotado nenhuma medida administrativa ou judicial contra o Senhor Ruidiard de Sousa Brito com vistas a obter documentos fiscais referentes às despesas realizadas na gestão anterior.
12.	Também consideramos adequada a responsabilização exclusiva do Senhor Auri Wulange Ribeiro Jorge pelos prejuízos decorrentes da não conclusão das obras objeto do Termo de Compromisso, situação que se amolda ao disposto no art. art. 9.A da IN-TCU n.º 71/2012:
"Art. 9.A. Nos casos de omissão, a corresponsabilidade do sucessor não alcança débitos relacionados a recursos geridos integralmente por seu antecessor, sem prejuízo da sanção ao sucessor quando este for omisso em prestar, no prazo devido, as contas referentes aos atos de seu antecessor.
Parágrafo único. O sucessor poderá responder pelo débito, na hipótese prevista neste artigo, quando ele der causa à paralisação indevida da execução do objeto, iniciada pelo antecessor, a qual resulte em imprestabilidade total da parcela executada."
13.	Consta dos autos que o Senhor Ruidiard de Sousa Brito, prefeito no período de 2009 a 2012, aplicou os recursos das duas primeiras parcelas - R$ 1.179.999,99 e R$ 885.000,00, recebidas em 13/9/2010 e 17/8/2012, respectivamente - na execução do objeto pactuado, a qual atingiu por volta de 70% de execução ao fim de seu mandato, segundo atestou a Funasa em vistoria realizada em 28/11/2012 (peça 176) , percentual compatível com as informações constantes do Parecer Técnico n.º 002/2014 (peça 167) . Àquela altura, encontravam-se finalizados os serviços preliminares e a quase totalidade de redes coletoras, bem como mais da metade das ligações domiciliares, e haviam sido iniciados os serviços em duas estações elevatórias.
14.	Ademais, como a prestação de contas da 1.ª parcela foi aprovada no Parecer Financeiro n.º 7/2013 (peça 66) , a Funasa concluiu que o Senhor Ruidiard de Sousa Brito conduziu a execução do TC/PAC n.º 595/2007 da forma esperada e se desincumbiu a contento de suas obrigações.
15.	Já o Senhor Auri Wulange Ribeiro Jorge recebeu a terceira parcela de recursos, de R$ 885.000,00, em 13/3/2013, aplicou R$ 700.000,00 em pagamentos realizados logo em seguida, em 15/3/2013, e o restante entre outubro/2014 e agosto/2017 (peça 159, pp. 4-12) . Vale notar que, em virtude de a contratada para executar as obras, H. W. Construtora Ltda., ter abandonado o contrato, foi realizada nova licitação para a continuidade das obras, homologada em favor da empresa R. Vieira Construções-Eireli-ME em outubro/2014, vencedora do certame com proposta de cerca de R$ 277 mil, conforme publicação no DOU à peça 201.
16.	Apesar de não ter sido enviada a prestação de contas, há evidência de que parte desses recursos foram destinados a pagamentos à R. Vieira Construções-Eireli-ME, entre outubro e dezembro/2014, que somaram R$ 184.999,99, e R$ 39.000,00 foram destinados à própria Prefeitura de Axixá do Tocantins (peça 184) . Não há informações, todavia, acerca dos destinatários dos cheques debitados da conta específica em 15/3/2013.
17.	A despeito disso, não houve significativa evolução das obras durante sua gestão, conforme constatou a Funasa em vistorias realizadas em 2013, 2014, 2015 (peças 110-111, 167, 169, 178, 179 e 180) . Segundo se apurou na última visita in loco, em 2019, as estações elevatórias de esgotos não foram concluídas e a estação de tratamento, além de não ter sido reformada, não foi interligada à rede coletora, de modo que os esgotos continuavam a ser despejados em curso d'água, sem o devido tratamento.
18.	Bem assim, as informações relatadas no Relatório de Visita Técnica de 30/3/2015 (peça 180) indicam que boa parte da rede coletora recém executada apresentava problemas relacionados à não conclusão de trechos e à manutenção das estruturas, a exemplo de poços de visita entupidos com terra e lixo ou recobertos com pavimento asfáltico.
19.	Com efeito, o fato de haver lançamento de esgotos em curso d'água é indicativo da existência de rede coletora em condições operacionais, ainda que parcialmente. Todavia, no presente caso, como a estação de tratamento já era existente, infere-se que havia rede de coleta de esgoto em parte da área urbana do município, de modo que não é possível aferir em que medida a funcionalidade em questão é proporcionada por trechos de rede implantada com recursos do TC/PAC n.º 595/2007.
20.	Acerca disso, verifica-se que o responsável, na condição de atual prefeito de Axixá do Tocantins, tinha condições de trazer aos autos informações com vistas a evidenciar eventual funcionalidade da rede coletora recém implantada e afastar parte do débito a ele imputado, mas não o fez, limitando-se a informar a intenção de finalizar as obras em questão.
21.	Nesse contexto, diante da precariedade das condições de funcionamento da rede de tubulações e da não conclusão das demais unidades operacionais do sistema de coleta e tratamento de esgotos, bem como do não atingimento do objetivo do TC/PAC n.º 595/2007 de coletar e dispor adequadamente os dejetos, entendemos caracterizada a imprestabilidade da parcela executada, para o que foi determinante a omissão do gestor de não dar bom andamento às obras.
22.	Ante o exposto, esta representante do Ministério Público manifesta-se de acordo com o encaminhamento proposto pela Secex-TCE às peças 202-204, no sentido de rejeitar as alegações de defesa do Senhor Auri Wulange Ribeiro Jorge e julgar irregulares suas contas, condenando-o ao débito apurado, com singelo ajuste nas datas de referência das parcelas, considerando-se a data do crédito dos valores na conta específica do ajuste, e aplicando-lhe multa com fundamento no art. 57 da Lei n.º 8.443/1992.
	Valor do débito (R$) 
	Data de referência

	1.179.999,99
	13/9/2010

	885.000,00
	17/8/2012

	885.000,00
	13/3/2013"

	É o Relatório.

Sérgio Rodrigues de Mendonça Cosson, representando Auri Wulange Ribeiro Jorge.

Procuradora-Geral Cristina Machado da Costa e Silva.

TOMADA DE CONTAS ESPECIAL. TERMO DE COMPROMISSO PAC CELEBRADO COM A FUNASA. CONSTRUÇÃO DE SISTEMA DE ESGOTAMENTO SANITÁRIO. OMISSÃO NO DEVER DE PRESTAR CONTAS. ABANDONO INJUSTIFICADO DA EXECUÇÃO DAS OBRAS. INEXECUÇÃO PARCIAL DO OBJETO. FALTA DE SERVENTIA DA OBRA. CITAÇÃO. AUDIÊNCIA. REJEIÇÃO DAS ALEGAÇÕES DE DEFESA. CONTAS IRREGULARES. DÉBITO. MULTA.

TOMADA DE CONTAS ESPECIAL (TCE)

Secretaria de Controle Externo de Tomada de Contas Especial (SecexTCE).

Cuidam os autos de tomada de contas especial instaurada pela Fundação Nacional de Saúde (Funasa) em desfavor do Sr. Auri Wulange Ribeiro Jorge, na condição de Prefeito de Axixá do Tocantins/TO, em razão da omissão no dever de prestar contas dos recursos recebidos por meio do Termo de compromisso TC/PAC 595/2007 (Siafi 633077) , que teve por objeto a construção de sistema de esgotamento sanitário na municipalidade.
2.	Insta salientar que o Termo de compromisso TC/PAC 595/2007 foi celebrado pelo valor de R$ 3.041.327,70, dos quais R$ 2.949.999,99 foram aportados pela concedente e outros R$ 91.327,71 foram de responsabilidade do convenente a título de contrapartida. O aludido ajuste vigorou de 31/12/2007 a 13/6/2015, com prazo final para apresentação da prestação de contas em 12/8/2015. 
3.	Os recursos em tela foram transferidos em duas parcelas, conforme explicitado na tabela abaixo:
	Ordem bancária - OB
	Data da OB
	Valor (R$) 

	2010OB809520
	9/9/2010
	1.179.999,99

	2012OB806115
	15/8/2012
	885.000,00

	2013OB800874
	11/3/2013
	885.000,00

	Total
		2.949.999,99

4.	Foram realizadas diversas vistorias pela Funasa no empreendimento, sendo que a última, ocorrida em 25/6/2019, registrou que "o objeto do convênio não tinha sido alcançado, ou seja, o esgoto não estava sendo tratado. Passados mais de 4 anos, a situação encontrada foi praticamente a mesma, as obras não foram concluídas, não foi observado fato novo superveniente de engenharia para uma possível solução do problema, e foi constatado um estágio mais avançado de abandono e/ou degradação do sistema. Portanto, pelo fato da não conclusão das obras, atrelado ao não tratamento do esgoto,  dou Parecer Técnico Conclusivo de que o TC/PAC 0595/2009 não alcançou seus objetivos sociais, e recomendo glosa total dos recursos".
5.	Por intermédio do Parecer Financeiro 7/2013 (peça 66) , a Funasa aprovou a prestação de contas da 1ª parcela dos recursos, geridos pelo Sr. Ruidiard de Sousa Brito, prefeito da gestão 2009-2012. Em visita realizada em 21/1/2013 (peça 178) , ou seja, três semanas após o término do mandato do Sr. Ruidiard de Sousa Brito, a Funasa atestou que as obras atingiam 83% de execução, quando o gestor havia recebido apenas 70% dos recursos, o que demonstraria que cumpriu suas obrigações e conduziu a execução do TC/PAC 595/2007 da forma esperada, situação que afastou a sua responsabilidade pelo débito.
6. 	De acordo com o extrato bancário apresentado pela Funasa, o prefeito sucessor na gestão 2013-2016, Sr. Auri Wulange Ribeiro Jorge, recebeu a terceira parcela dos recursos em 13/3/2013, tendo realizado pagamentos em 15/3/2013 que somaram R$ 700.000,00 (peça 159, p. 4) . O saldo restante foi executado entre outubro de 2014 e agosto de 2017, tendo como beneficiários a empresa R. Vieira Construções Eireli e o próprio município, conforme consta do extrato bancário obtido no DGI/RPG (peça 184) .
7.	As visitas técnicas realizadas pela Funasa na gestão do Sr. Auri Wulange Ribeiro Jorge (peças 178-180) revelaram que não houve execução de obras em sua gestão, permanecendo, ao fim, com execução ajustada para 73,6%, sem alcance de etapa útil e em estado de abandono.
8.	Outrossim, não houve prestação de contas final dos recursos geridos pelo Sr. Auri Wulange Ribeiro Jorge, o que impediu o exame de eventuais responsabilidades atribuíveis aos beneficiários de recursos do ajuste, em tese não vinculados à execução das obras, a empresa R. Vieira Construções Eireli e o próprio município.
9.	Diante do exposto, o responsável foi citado para restituir a integralidade das verbas federais repassadas ao município em vista da prática das seguintes condutas irregulares: 
a) omissão do dever de prestar contas final dos recursos recebidos através do TC/PAC 595/2007 (Siafi 633077) ; e
b) abandono injustificado da continuidade da execução das obras do sistema de esgotamento sanitário, objeto do TC/PAC 595/2007 (Siafi 633077) , resultando em sua execução parcial, sem alcance de etapa útil e sem aproveitamento da parcela executada.
10.	Também foi promovida a audiência do responsável pelo não cumprimento do prazo originalmente estipulado para prestação de contas final do aludido termo de compromisso.
11.	O Sr. Auri Wulange Ribeiro Jorge apresentou alegações de defesa que foram detidamente analisadas pela SecexTCE. Em pareceres uníssonos, a unidade técnica concluiu, em síntese, que a defesa não apresentou argumentos consistentes para elidir as irregularidades que deram ensejo à citação e à audiência do responsável nos autos, devendo ter suas alegações de defesa e razões de justificativa rejeitadas. Por conseguinte, a unidade técnica propôs julgar irregulares as contas do responsável, condenando-o ao pagamento do débito apurado, bem como da multa capitulada no art. 57 da Lei 8.443/1992.
12.	O MP/TCU, em seu parecer regimental, concordou com a proposta da unidade instrutiva, fazendo tão somente um ajuste nas datas de origem dos débitos, de forma a ajustá-las às datas de crédito verificadas na conta corrente do termo de compromisso. Além disso, o Parquet realizou exame complementar sobre a eventual ocorrência da prescrição nos termos da Lei 9.873/1999, concluindo não terem sido verificadas as prescrições reparatória e punitiva segundo o regime da referida lei.
II
Feita a devida exposição do caso, considero adequados os exames procedidos pela unidade técnica e ratificados pelo MP/TCU, motivo pelo qual os adoto como razões de decidir, sem prejuízo de tecer algumas considerações adicionais.
Com efeito, o responsável sequer prestou contas dos recursos por ele recebidos e geridos, limitando-se a alegar que não encontrou documentação necessária para tanto. Ocorre que o defendente não demonstrou ter adotado nenhuma medida administrativa ou legal com tal finalidade.
A prestação de contas final, de responsabilidade do Sr. Auri Wulange Ribeiro Jorge, deveria demonstrar a aplicação dos recursos da 3ª parcela por ele geridos (R$ 885.000,00) , bem como daqueles objeto da 2ª parcela, executados pelo prefeito antecessor (R$ 885.000,00) .
Assim, não é possível imputar ao seu antecessor a falta de apresentação da prestação de contas da parcela gerida pelo Sr. Auri Wulange Ribeiro Jorge, no valor de R$ 885.000,00. Conforme consta do Relatório de Fiscalização do TCU 712/2014 (peça 200, p. 14) e na publicação no DOU de 21/10/2014 (peça 201) , o responsável realizou nova licitação para a continuidade das obras, contratando a empresa R. Vieira Construções Eireli, uma vez que a contratada anterior, H. W. Construtora Ltda, havia abandonado as obras.
De acordo com o extrato de peça 184, dos R$ 885.000,00 recebidos em 13/3/2013, houve pagamentos à empresa R. Vieira Construções Eireli que somaram R$ 184.999,99 e cheques emitidos no total de R$ 585.000,00, debitados em 15/3/2013, sem identificação dos credores. Não é possível determinar o destino dado ao saldo restante de R$ 115.000,01.
O pedido do responsável de mais 24 meses para concluir as obras se mostra meramente protelatório, haja vista que o empreendimento está paralisado e abandonado há mais de uma década.
Também resta cabalmente demonstrado que os recursos aplicados não tiveram qualquer serventia para a população. Ainda que o sistema de esgotamento sanitário seja concluído algum dia e que os serviços conveniados possam ser parcialmente aproveitados, observo que o prazo de vigência do Termo de compromisso TC/PAC 595/2007 encontra-se expirado desde 2015, o que denota que os objetivos almejados pelo Poder Público não foram atendidos.
Tal constatação, em linha com diversos julgados desta Corte de Contas que imputaram débitos quando a obra, por ter ficado inacabada, se demonstrou inservível, remete à conclusão de que o responsável deve restituir ao Erário a integralidade dos valores federais repassados. Nesse sentido, cito os Acórdãos Plenários 2.193/2017, 667/2012 e 269/2016, bem como o Acórdão 3654/2016-TCU-Primeira Câmara.
Portanto, rejeito as alegações de defesa do responsável e julgo irregulares as contas do Sr. Auri Wulange Ribeiro Jorge, condenando-o ao pagamento do débito apurado.
Nesse ponto, passo a examinar as circunstâncias do cometimento da irregularidade, sua gravidade e a culpabilidade do defendente.
Com relação ao assunto, entendo que a inexecução parcial do objeto previsto para ser executado com recursos recebidos para consecução de importante política pública constitui conduta que denota grave inobservância do dever de cuidado, ou seja, grave negligência na gestão da coisa pública. Tal observação ainda é agravada pela omissão no dever de prestar contas e pela constatação de terem sido efetuados pagamentos diversos com recursos do convênio em finalidade que não pode ser correlacionada com a execução das obras.
Sendo assim, compreendo que a atitude do responsável é passível de ser punida com multa, por configurar, no mínimo, a ocorrência de erro grosseiro na gestão dos recursos federais, nos termos do art. 28 da LINDB.
Saliento que, ainda que tenha sido adequada a realização da citação e da audiência do responsável, por força do disposto no art. 209, § 4º, do Regimento Interno do TCU, o Tribunal reconhece que existe relação de subordinação entre as condutas de abandono injustificado da execução do objeto, de omissão na prestação de contas e de não cumprimento do prazo originalmente estipulado para prestação de contas final. Diante disso, como foram constatadas essas três irregularidades, julgo que a aplicação da multa prevista no art. 57 da Lei Orgânica desta Corte de Contas deverá afastar a imputação da sanção estabelecida no art. 58, inciso I, dessa mesma norma, em atenção ao princípio da absorção.
Cabe frisar que a jurisprudência desta Corte de Contas acolhe a tese acima mencionada, consoante exposto, por exemplo, nos Acórdão 9579/2015-TCU-Segunda Câmara (Relator Ministro Vital do Rêgo) e 2.469/2019-1ª Câmara (Relator Ministro-Substituto Augusto Sherman) .
Dessa forma, deve prevalecer a pena do delito mais grave, qual seja, a multa do art. 57 da Lei 8.443/1992, considerando-se a omissão no dever de prestar contas como um agravante na fixação do valor da multa.
Quanto ao exame da culpabilidade, não vislumbro a presença de circunstâncias práticas que tenham limitado ou impedido a atuação do agente em conformidade com a lei, uma vez que ele tinha a possibilidade de conhecer a ilicitude de seu ato e evitar o seu cometimento, já que as condições para a execução do programa estão expressamente previstas nas normas de regência.
Em pesquisa ao histórico processual do responsável, a fim de perquirir seus antecedentes, observo que o Sr. Auri Wulange Ribeiro Jorge já possui condenação em outro processo de tomada de contas especial no âmbito desta Corte de Contas, a saber, o Acórdão 7264/2021-TCU-Primeira Câmara, de relatoria do Ministro Vital do Rêgo, por meio do qual teve as contas julgadas irregulares também por omissão na prestação de contas. 
Em face dessas premissas, julgo adequada a aplicação de multa individual fundada no art. 57 da Lei 8.443/1992, no valor de R$ 3.000.000,00 (três milhões reais) , cerca de 60% do valor atualizado do débito de sua responsabilidade.
	Diante do exposto, manifesto-me pela aprovação do acórdão que ora submeto à apreciação deste Colegiado.
TCU, Sala das Sessões, em 20 de setembro de 2022.
BENJAMIN ZYMLER 
Relator